---
title: "Template"
subtitle: "Region Uppsala"
author: 
    - Jane Doe
    - John Doe
format: 
    revealjs:
      theme: theme.scss
      logo: Figurer/RegionUppsala.Logo.CMYK.Liljeröd.svg
      slide-number: true
      transition: fade
      self-contained: true
      fig-align: center
      code-fold: true
      code-tools: true
      scrollable: false          # ← Av: tvingar oss att hålla diagram inom sliden
editor: visual
execute:
  warning: false
  message: false
---

```{r setup}
#| include: false

required_pkgs <- c(
  "tidyverse", "tidyr", "gt", "knitr",
  "plotly", "ggplot2", "scales", "htmlwidgets", "sf", "leaflet"
)
new_pkgs <- required_pkgs[!required_pkgs %in% installed.packages()[, "Package"]]
if (length(new_pkgs)) install.packages(new_pkgs, quiet = TRUE)

library(tidyverse)
library(tidyr)
library(gt)
library(knitr)
library(plotly)
library(ggplot2)
library(scales)

# ── Konstanter ──────────────────────────────────────────────────────────────
BG      <- "#f7f9fb"   # Samma som $body-bg i theme.scss
PRIMARY <- "#B81867"

ru_colors <- c(
  primär   = PRIMARY,
  mörkgrå  = "#333333",
  ljusgrå  = "#AAAAAA",
  blå      = "#1F78B4",
  grön     = "#33A02C",
  orange   = "#FF7F00",
  lila     = "#6A3D9A",
  gul      = "#F4A736"
)

ru_palette <- function(n) colorRampPalette(c("#4AA271", BG, PRIMARY))(n)

# ── Gemensamt ggplot2-tema ──────────────────────────────────────────────────
# Applicera på ALLA ggplot-objekt före ggplotly() för konsekvent bakgrund
theme_ru <- function(base_size = 13) {
  theme_minimal(base_size = base_size) %+replace%
    theme(
      plot.background   = element_rect(fill = BG, color = NA),
      panel.background  = element_rect(fill = BG, color = NA),
      legend.background = element_rect(fill = BG, color = NA),
      legend.key        = element_rect(fill = BG, color = NA),
      panel.grid.major  = element_line(color = "#e0e4ea"),
      panel.grid.minor  = element_blank()
    )
}

# ── Gemensam plotly layout-funktion ────────────────────────────────────────
# Anropar layout() + config() med Region Uppsala-standarder.
# Användning: plot_ly(...) |> ru_layout(title = "Min titel")
ru_layout <- function(p,
                      title  = NULL,
                      xaxis  = list(),
                      yaxis  = list(),
                      legend = list(orientation = "h", y = -0.18, x = 0.2),
                      width  = 1000,   # Samma som fungerande HTML-presentationer
                      height = 430,
                      ...) {
  p |>
    layout(
      title        = if (!is.null(title)) list(text = title,
                                               x    = 0.02,
                                               font = list(size = 15)) else NULL,
      paper_bgcolor = "rgba(0,0,0,0)",  # Transparent → slidens BG syns igenom
      plot_bgcolor  = "rgba(0,0,0,0)",  # Transparent → slidens BG syns igenom
      font   = list(family = "Segoe UI, Tahoma, Geneva, Verdana, sans-serif",
                    size   = 13,
                    color  = "black"),
      xaxis  = modifyList(list(showgrid  = TRUE,
                                gridcolor = "#e0e4ea",
                                zeroline  = FALSE), xaxis),
      yaxis  = modifyList(list(showgrid  = TRUE,
                                gridcolor = "#e0e4ea",
                                zeroline  = FALSE), yaxis),
      legend   = legend,
      autosize = FALSE,   # ← Måste vara FALSE för att width/height ska gälla
      width    = width,
      height   = height,
      margin   = list(t = 50, b = 30, l = 60, r = 20),
      ...
    ) |>
    config(displayModeBar = FALSE)
}
```

# Innehåll {.unnumbered}

::: incremental
1.  [Interaktiva diagram – grunder](#interaktiva-diagram)
2.  [Stapeldiagram](#stapeldiagram)
3.  [Linjediagram](#linjediagram)
4.  [Spridningsdiagram](#spridningsdiagram)
5.  [Karta](#karta)
6.  [Interaktiv tabell](#interaktiv-tabell)
7.  [Tabellexempel – socioekonomiskt index](#tabellexempel)
8.  [Tips & Bästa praxis](#tips)
:::

------------------------------------------------------------------------

# Interaktiva diagram {#interaktiva-diagram}

## Varför interaktiva diagram?

Interaktiva diagram skapade med **plotly** gör det möjligt för åhöraren att:

::: incremental
-   🔍 **Zooma in** på intressanta datapunkter
-   🖱️ **Hovra** för att se exakta värden i en tooltip
-   👁️ **Dölja/visa** dataserier via legenden
-   📸 **Exportera** som PNG via verktygsfältet
-   🔄 **Återställa** vyn med ett klick
:::

------------------------------------------------------------------------

## Hur skapar man ett interaktivt diagram?

Det finns **två huvudmetoder** i R:

::::: columns
::: {.column width="50%"}
### Metod 1 – `ggplotly()`

Konvertera ett befintligt `ggplot2`-objekt:

``` r
p <- ggplot(data, aes(x, y)) +
  geom_bar(stat = "identity") +
  theme_ru()       # <- Regionens tema

ggplotly(p) |> ru_layout()
```

✅ Enkelt om du redan kan ggplot2\
⚠️ Inte alla ggplot-element stöds fullt ut
:::

::: {.column width="50%"}
### Metod 2 – `plot_ly()`

Bygg direkt i plotly:

``` r
plot_ly(
  data,
  x = ~kategori,
  y = ~värde,
  type = "bar",
  color = I(PRIMARY)
) |>
  ru_layout(title = "Min titel")
```

✅ Full kontroll och fler funktioner\
⚠️ Kräver att man lär sig plotly-syntax
:::
:::::

------------------------------------------------------------------------

# Stapeldiagram {#stapeldiagram}

## Enkelt stapeldiagram med `ggplotly()`

```{r stapel-enkel}
#| echo: true

df_vård <- tibble(
  Kvartal  = paste0("Q", 1:4, " 2023"),
  Besök    = c(12450, 13800, 11200, 14600),
  Kategori = "Primärvård"
)

p_stapel <- ggplot(df_vård,
                   aes(x    = Kvartal,
                       y    = Besök,
                       fill = Kategori,
                       text = paste0("<b>", Kvartal, "</b><br>",
                                     "Besök: ", format(Besök, big.mark = " ")))) +
  geom_col(width = 0.6) +
  scale_fill_manual(values = c("Primärvård" = PRIMARY)) +
  scale_y_continuous(labels = label_number(big.mark = " ")) +
  labs(title = "Antal primärvårdsbesök per kvartal",
       x = NULL, y = "Antal besök", fill = NULL) +
  theme_ru() +                    # <- Regionens tema med BG-bakgrund
  theme(legend.position = "none")

ggplotly(p_stapel, tooltip = "text") |>
  ru_layout()                     # <- Sätter BG, höjd och döljer verktygsfält
```

------------------------------------------------------------------------

## Grupperat stapeldiagram

```{r stapel-grupperat}
#| echo: true

df_grupp <- tibble(
  År       = rep(2021:2023, each = 3),
  Kategori = rep(c("Primärvård", "Specialistvård", "Akutvård"), 3),
  Besök    = c(48000, 21000, 8500, 51000, 22500, 9200, 53500, 24000, 8800)
)

p_grupp <- ggplot(df_grupp,
                   aes(x    = factor(År),
                       y    = Besök,
                       fill = Kategori,
                       text = paste0("<b>", Kategori, " – ", År, "</b><br>",
                                     "Besök: ", format(Besök, big.mark = " ")))) +
  geom_col(position = "dodge", width = 0.7) +
  scale_fill_manual(values = c(
    "Primärvård"     = PRIMARY,
    "Specialistvård" = "#1F78B4",
    "Akutvård"       = "#FF7F00"
  )) +
  scale_y_continuous(labels = label_number(big.mark = " ")) +
  labs(title = "Vårdbesök per vårdnivå och år",
       x = "År", y = "Antal besök", fill = NULL) +
  theme_ru()

ggplotly(p_grupp, tooltip = "text") |>
  ru_layout()
```

------------------------------------------------------------------------

# Linjediagram {#linjediagram}

## Tidsserie med konfidensintervall

```{r linje-konfidensintervall}
#| echo: true

set.seed(42)
df_ts <- tibble(
  Månad = seq(as.Date("2022-01-01"), by = "month", length.out = 24),
  Medel = cumsum(rnorm(24, mean = 50, sd = 10)) + 1000,
  Nedre = Medel - runif(24, 20, 60),
  Övre  = Medel + runif(24, 20, 60)
)

plot_ly(df_ts, x = ~Månad) |>
  add_ribbons(
    ymin      = ~Nedre,
    ymax      = ~Övre,
    fillcolor = "rgba(184,24,103,0.15)",
    line      = list(color = "transparent"),
    name      = "95% KI",
    hoverinfo = "skip"
  ) |>
  add_lines(
    y    = ~Medel,
    line = list(color = PRIMARY, width = 2.5),
    name = "Medelvärde",
    text = ~paste0("<b>", format(Månad, "%B %Y"), "</b><br>",
                   "Medel: ", round(Medel), "<br>",
                   "95% KI: [", round(Nedre), "–", round(Övre), "]"),
    hoverinfo = "text"
  ) |>
  ru_layout(
    title = "Månadsvis trend med konfidensintervall",
    xaxis = list(title = ""),
    yaxis = list(title = "Värde")
  )
```

------------------------------------------------------------------------

## Flera linjer – jämförelse

```{r linje-flera}
#| echo: true

set.seed(7)
kommuner <- c("Uppsala", "Enköping", "Tierp", "Östhammar")
df_multi <- expand_grid(År = 2015:2023, Kommun = kommuner) |>
  mutate(Värde = case_when(
    Kommun == "Uppsala"   ~ 75 + cumsum(rnorm(n(), 1.2, 2))[row_number()],
    Kommun == "Enköping"  ~ 60 + cumsum(rnorm(n(), 0.8, 2))[row_number()],
    Kommun == "Tierp"     ~ 50 + cumsum(rnorm(n(), 0.5, 2))[row_number()],
    Kommun == "Östhammar" ~ 45 + cumsum(rnorm(n(), 0.3, 2))[row_number()]
  )) |>
  group_by(Kommun) |> ungroup()

färger <- c(Uppsala = PRIMARY, Enköping = "#1F78B4",
            Tierp = "#33A02C", Östhammar = "#FF7F00")

plot_ly(df_multi,
        x         = ~År,
        y         = ~Värde,
        color     = ~Kommun,
        colors    = färger,
        type      = "scatter",
        mode      = "lines+markers",
        text      = ~paste0("<b>", Kommun, " – ", År, "</b><br>",
                            "Värde: ", round(Värde, 1)),
        hoverinfo = "text") |>
  ru_layout(
    title = "Kommunjämförelse 2015–2023",
    xaxis = list(title = "År", dtick = 1),
    yaxis = list(title = "Indikatorvärde")
  )
```

------------------------------------------------------------------------

# Spridningsdiagram {#spridningsdiagram}

## Scatter plot med storlek och färg

```{r scatter}
#| echo: true

set.seed(21)
df_scatter <- tibble(
  Område       = paste("DeSO", sprintf("%02d", 1:40)),
  Utbildning   = runif(40, 10, 60),
  Arbetslöshet = runif(40, 2, 20),
  Befolkning   = sample(500:8000, 40),
  Typ          = sample(c("Urban", "Förort", "Landsbygd"), 40, replace = TRUE)
)

plot_ly(df_scatter,
        x         = ~Utbildning,
        y         = ~Arbetslöshet,
        size      = ~Befolkning,
        color     = ~Typ,
        colors    = c(Urban = PRIMARY, Förort = "#1F78B4", Landsbygd = "#33A02C"),
        type      = "scatter",
        mode      = "markers",
        marker    = list(opacity = 0.75, sizemode = "diameter"),
        text      = ~paste0("<b>", Område, "</b><br>",
                            "Typ: ", Typ, "<br>",
                            "Låg utbildning: ", round(Utbildning, 1), "%<br>",
                            "Arbetslöshet: ", round(Arbetslöshet, 1), "%<br>",
                            "Befolkning: ", format(Befolkning, big.mark = " ")),
        hoverinfo = "text") |>
  ru_layout(
    title = "Utbildning vs Arbetslöshet per DeSO-område",
    xaxis = list(title = "Andel med låg utbildning (%)"),
    yaxis = list(title = "Andel arbetslösa (%)")
  )
```

------------------------------------------------------------------------

# Karta {#karta}

## Leaflet-karta med popup

```{r karta-exempel}
#| echo: true
#| eval: true

library(sf)
library(leaflet)

kommuner_sf <- st_read("Kommun_Sweref99TM.shp", quiet = TRUE) |>
  st_transform(crs = 4326)

uppsala_sf <- kommuner_sf |>
  filter(startsWith(KnKod, "03"))

df_karta <- tibble(
  KnKod = c("0380", "0381", "0382", "0330", "0331",
             "0305", "0319", "0360"),
  Värde = c(72.3, 65.1, 58.7, 61.2, 69.4, 63.8, 67.2, 60.5)
)

karta_data       <- uppsala_sf |> left_join(df_karta, by = "KnKod")
kommun_centroids <- st_centroid(uppsala_sf)

pal <- colorNumeric(
  palette  = c(BG, PRIMARY),
  domain   = karta_data$Värde,
  na.color = "#cccccc"
)

leaflet(karta_data) |>
  addProviderTiles(providers$Esri.WorldTopoMap) |>
  addPolygons(
    fillColor   = ~pal(Värde),
    fillOpacity = 0.8,
    color       = "white",
    weight      = 1.5,
    popup = ~paste0(
      "<div style='font-family:Segoe UI,sans-serif; min-width:160px;'>",
        "<h4 style='margin:0 0 8px 0; color:", PRIMARY,
              "; border-bottom:2px solid ", PRIMARY,
              "; padding-bottom:4px;'>", KnNamn, "</h4>",
        "<table style='width:100%; font-size:13px;'>",
          "<tr><td style='color:#555;'>Kommunkod</td>",
               "<td style='text-align:right; font-weight:bold;'>",
               KnKod, "</td></tr>",
          "<tr><td style='color:#555;'>Värde</td>",
               "<td style='text-align:right; font-weight:bold;'>",
               ifelse(is.na(Värde), "saknas", round(Värde, 1)),
               "</td></tr>",
        "</table></div>"
    ),
    popupOptions = popupOptions(closeButton  = TRUE,
                                closeOnClick = FALSE,
                                maxWidth     = 250),
    label = ~paste0(KnNamn, ": ", round(Värde, 1)),
    labelOptions = labelOptions(style     = list("font-weight" = "bold"),
                                direction = "auto"),
    highlightOptions = highlightOptions(
      weight       = 3,
      color        = PRIMARY,
      fillOpacity  = 0.95,
      bringToFront = TRUE
    )
  ) |>
  addLegend(pal = pal, values = ~Värde, title = "Värde",
            position = "bottomright") |>
  addLabelOnlyMarkers(
    data = kommun_centroids,
    label = ~KnNamn,
    labelOptions = labelOptions(
      noHide    = TRUE,
      direction = "center",
      textOnly  = TRUE,
      style = list(
        "color"       = "black",
        "font-size"   = "12px",
        "font-weight" = "bold",
        "text-shadow" = paste(
          "1px 1px 2px white, -1px 1px 2px white,",
          "1px -1px 2px white, -1px -1px 2px white"
        )
      )
    )
  )
```

# Tabellexempel {#tabellexempel}

## Socioekonomiskt index – DeSO

Indexet sammanväger tre indikatorer för varje **DeSO** i Sverige:

-   Andel med låg ekonomisk standard
-   Andel 20–64 år med endast förgymnasial utbildning
-   Andel 20–64 år arbetslösa längre än 6 månader

$$
\text{Socioekonomiskt index}_i = \frac{\text{Låg standard}_i + \text{Låg utbildning}_i + \text{Arbetslösa}_i}{3}
$$

```{r gt-tabell}
#| fig-align: center
#| out.width: 70%
#| out-height: 40%

df_index <- tibble(
  Områdestyp = 1:5,
  Beskrivning = c(
    "Stora socioekonomiska utmaningar",
    "Socioekonomiska utmaningar",
    "Blandade socioekonomiska förutsättningar",
    "Goda socioekonomiska förutsättningar",
    "Mycket goda socioekonomiska förutsättningar"
  ),
  Villkor = c(
    "$I_i \\geq \\mu + 2\\sigma$",
    "$\\mu + \\sigma \\leq I_i < \\mu + 2\\sigma$",
    "$\\mu \\leq I_i < \\mu + \\sigma$",
    "$\\mu - \\sigma \\leq I_i < \\mu$",
    "$I_i < \\mu - \\sigma$"
  )
)

custom_colors <- colorRampPalette(c("#D57667", "white", "#4AA271"))(5)

df_index |>
  gt() |>
  tab_header(title = "Indelning av DeSO enligt socioekonomiskt index") |>
  data_color(columns = c(Områdestyp), palette = custom_colors) |>
  fmt_markdown(columns = c(Villkor))
```

------------------------------------------------------------------------

# Tips & Bästa praxis {#tips}

## Checklista för interaktiva presentationer

::::::: columns
:::: {.column width="50%"}
### ✅ Gör så här

::: incremental
-   Använd `theme_ru()` på alla ggplot-objekt
-   Avsluta alla plotly-kedjor med `ru_layout()`
-   Sätt `scrollable: false` – diagram ska **rymmas på sliden**
-   Sätt `height = CHART_H` i `ru_layout()` för konsekvent storlek
-   Testa alltid i **webbläsaren**, inte RStudio Viewer
:::
::::

:::: {.column width="50%"}
### ⚠️ Undvik

::: incremental
-   `fig-height` \> 4 när kod visas på samma slide
-   `scrollable: true` på diagram-slides – ser oproffsigt ut
-   Blanda `theme_bw()` med `theme_ru()` – inkonsekvent bakgrund
-   Mer än **ett interaktivt diagram per slide**
-   `facet_wrap()` + `ggplotly()` – ger dålig layout
:::
::::
:::::::

------------------------------------------------------------------------

## Snabbreferens – `theme_ru()` och `ru_layout()`

``` r
# ── ggplot2 + ggplotly ────────────────────────────────────────────────────
p <- ggplot(data, aes(x, y, fill = grupp, text = tooltip)) +
  geom_col() +
  theme_ru()                          # <- BG-färg, rutnät, typsnitt

ggplotly(p, tooltip = "text") |>
  ru_layout(title = "Min rubrik")     # <- BG, höjd, döljer verktygsfält

# ── Direkt plot_ly ────────────────────────────────────────────────────────
plot_ly(data, x = ~x, y = ~y, ...) |>
  ru_layout(
    title  = "Min rubrik",
    xaxis  = list(title = "X-axel"),
    yaxis  = list(title = "Y-axel"),
    height = 380                      # <- Justera per slide vid behov
  )

# ── Tooltip-mall ──────────────────────────────────────────────────────────
text = ~paste0(
  "<b>", Rubrik, "</b><br>",
  "Värde: ", round(Värde, 1), "<br>",
  "Andel: ", percent(Andel, accuracy = 0.1)
)
```

------------------------------------------------------------------------

## Vanliga paket för interaktiva visualiseringar

| Paket         | Användningsområde                  |
|---------------|------------------------------------|
| `plotly`      | Allmänna diagram + 3D              |
| `leaflet`     | Interaktiva kartor                 |
| `DT`          | Sök- och sorterbara tabeller       |
| `highcharter` | Avancerade diagram (Highcharts JS) |
| `echarts4r`   | Moderna animerade diagram          |
| `ggiraph`     | ggplot2 med hover-effekter         |
